【裁判字號】    96,簡上,517
【裁判日期】    970121
【裁判案由】    妨害自由
【裁判全文】
臺灣臺南地方法院刑事判決             96年度簡上字第517號
上  訴  人  丙○○
上列上訴人即被告因妨害自由案件，不服中華民國九十六年九月
三日本院九十六年度簡字第二七二六號第一審判決（聲請簡易判
決處刑案號：九十五年度營偵字第一四六五號），提起上訴，本
院管轄之第二審合議庭改依通常程序審理後，自為第一審判決如
下：
    主  文
原判決撤銷。
丙○○無罪。
    理  由
一、聲請簡易判決處刑意旨略以：丙○○係光盛營造股份有限公
    司（下稱光盛公司）所承攬之「西濱快速公路WH─75標將軍
    溪景觀橋新建工程」下包商，因與光盛公司間有財務糾紛，
    竟於九十五年十一月一日上午十時三十分許，率同車號 019
    ─HC、080─HL、670─SN、789─GM號等四部板車，及身分
    不詳之黑衣男子四、五十名，強行進入光盛公司在將軍鄉平
    沙村三十六號之工地，黑衣男子即四散於工地內，欲將工地
    內之鋼板樁十九公尺六十八塊、七公尺六十六塊裝載於上開
    四部板車上，經光盛公司派駐該地之工地主任甲○口頭制止
    無效，即強行裝載上開鋼板樁，甲○因黑衣男子眾多，不敢
    反抗，遂報警處理，經警到場制止裝載上開鋼板樁後正欲離
    去之板車，丙○○始未得逞。因認被告丙○○涉犯刑法第三
    百零四條之強制罪嫌。
二、公訴人認被告涉有上揭罪嫌，係以(一)被告之自白、(二)告訴代
    理人甲○之指訴、(三)現場黑衣男子照片6張資為論據。
三、按犯罪事實，應依證據認定之，無證據不得認定其犯罪事實
    ；又不能證明被告犯罪者，應諭知無罪之判決，刑事訴訟法
    第一百五十四條第二項、第三百零一條第一項分別定有明文
    。次按事實之認定，應憑證據，如未能發現相當證據，或證
    據不足以證明，自不能以推測或擬制之方法，為裁判基礎；
    認定不利於被告之事實，須依積極證據，苟積極證據不足為
    不利於被告之事實認定時，即應為有利於被告之認定，更不
    必有何有利之證據；又認定犯罪事實所憑之證據，雖不以直
    接證據為限，間接證據亦包括在內；然而無論直接或間接證
    據，其為訴訟上之證明，須於通常一般之人均不致有所懷疑
    ，而得確信其為真實之程度者，始得據為有罪之認定；且採
    用間接證據時，必其所成立之證據，在直接關係上，雖僅足
    以證明他項事實，而由此他項事實，本於推理之作用足以證
    明待證事實者，方為合法，若僅係憑空之推想，則尚難認係
    間接證據（最高法院四十年台上字第八六號、三十年上字第
    八一六號、七十六年台上字第四九八六號及三十二年上字第
    六十七號判例意旨參照）。再按刑事訴訟法第一百六十一條
    已於九十一年二月八日修正公布，修正後同條第一項規定：
    檢察官就被告犯罪事實，應負舉證責任，並指出證明之方法
    。因此，檢察官對於起訴之犯罪事實，應負提出證據及說服
    之實質舉證責任。倘其所提出之證據，不足為被告有罪之積
    極證明，或其闡明之證明方法，無從說服法官以形成被告有
    罪之心證，基於無罪推定之原則，自應為被告無罪判決之諭
    知，此亦經最高法院九十二年台上字第一二八號判例意旨闡
    釋甚明。
四、經查：
(一)、按刑法第三百零四條之強制罪，其保護法益為身體自由及意
    思行動自由，公司法人並無身體自由及意思行動自由可言，
    自非本罪保護客體，再證人甲○除以受光盛公司之委任，於
    偵查中擔任告訴代理人外，並未另行以其本人名義提起告訴
    ，從而告訴人光盛公司以其為被害人提起本件告訴，於法已
    有不合。惟按刑法第三百零四條之強制罪並非告訴乃論之罪
    ，檢察官簡易判決處刑書其犯罪事實欄雖未具體敘明被害人
    究係光盛公司抑或工地主任甲○，惟上開犯罪事實欄既已提
    及「甲○因黑衣男子眾多，不敢反抗，遂報警處理」等語，
    似可認檢察官係以甲○為被害人就本件聲請簡易判決處刑，
    從而本院自得為實體審理，合先敘明。
(二)、被告係光盛公司所承攬之「西濱快速公路WH—75標將軍溪景
    觀橋新建工程」下包商，因施工法之需要須使用大量鋼板樁
    ，然因被告資力有限，並無法購置所需使用鋼板樁數量全部
    ，故其中部分工程所需鋼板樁係與光盛公司協議，由光盛公
    司借款四千萬元與被告購置，嗣再以被告應領之工程款分期
    扣還，其餘則係被告自行運入及光盛公司自有之舊鋼板樁，
    此有卷附光盛公司股份有限公司工務部九十五年七月四日工
    作會議記錄及據證人甲○於本院九十七年一月七日審理時證
    稱在卷，從而前開工地所使用之鋼板樁來源共有光盛公司所
    有、光盛公司向第三人承租及被告所有三類。再者被告與光
    盛公司就上開工程款及借款購置之鋼板樁之所有權而起紛爭
    ，現正興訟於高雄地方法院，此有卷附世淳企業社起訴請求
    光盛公司民事起訴狀及世淳企業社及光盛公司往來函文、請
    款單、估驗單（偵查卷七十一頁至一０四頁）在卷供參。再
    依卷附九十五年七月四日與光盛公司工務部工作會議紀錄（
    見本院卷第七頁）第四點所載「於板樁出土後如不再使用時
    應立即賣出」之約定，被告復於九十五年十月十六日及十月
    十八日發函予光盛公司要求載離鋼板樁（見本院卷第四十八
    、四十九頁），從而被告派人、車至工地準備載離鋼板樁，
    主觀上究係基於妨害自由之犯意抑或正當權利之行使，已非
    無疑。
(三)、另據證人甲○於偵查中證稱案發時並無人限制其自由，亦無
    人對其本身在場之工人有恐嚇或任何之肢體暴力或作勢打人
    之惡形惡狀（偵查卷第一二０頁），本院審理時復證稱，被
    告不聽勸阻執意搬運鋼板樁，其遂我到二樓辦公室打電話報
    警，其間並命保全人員將出入大門關上，嗣後警察到達現場
    ，並在二樓辦公室協調等情，此有偵查及本院審理筆錄存卷
    可稽（見本院九十七年一月七日審判筆錄第九頁）。由上開
    證述內容可知，被告欲載運鋼板樁離開之過程中，證人甲○
    仍得以報警並就搬運鋼板樁之事宜與被告派來之人為協調，
    被告亦未強行載離鋼板樁，足認甲○之意思自由與行動自由
    並未受有任何限制，被告亦無施強暴、脅迫之行為。
(四)、又被告雖率同車號019─HC、080─HL、670─SN、789─GM號
    等四部板車，及身分不詳之黑衣男子四、五十名，進入光盛
    公司在將軍鄉平沙村三十六號之工地一節，此為被告所不否
    認，並有卷附照片及光碟在卷可參。然查被告帶同前往之黑
    衣人僅散布在工地四週，從上開照片及光碟並無任何對甲○
    為強暴、脅迫行為，已據甲○證述在前。另據被告於本院審
    理中陳稱因光盛公司公司派很多人在工地，被告同樣才會派
    許多人前往，並非意在強暴脅迫一節，核與證人甲○於偵查
    中證稱當時在場之工程師約有二十人，另外還有下包的工作
    人員總數約有一、二百人一節相符，是光盛公司方面之人員
    既遠逾被告帶來之員，甲○自屬有恃無恐，從而被告所辯非
    無可信。
(五)、綜上所述，本件依公訴人所舉各項證據方法，尚無法證明被
    告於九十五年十一月一日當天，對證人甲○有為強暴脅迫之
    行為，致妨害甲○行使權利，確有妨害自由之故意，而使本
    院達於確信其涉有妨害自由犯行之程度。此外，復查無其他
    積極證據足資認定被告有何公訴人所指犯行，自不能證明被
    告犯罪。
五、末按地方法院簡易庭對被告為簡易判決處刑後，經提起上訴
    ，而地方法院合議庭認應為無罪判決之諭知者，依刑事訴訟
    法第四百五十五條之一第三項準用第三百六十九條第二項規
    定意旨，應由該地方法院合議庭撤銷簡易庭之判決，改依第
    一審通常程序審判（最高法院九十一年度臺非字第二一號判
    決意旨參照）。查本件既不能證明被告犯罪，原審遽為被告
    有罪之判決，容有違誤，應由本院合議庭撤銷原判決，自為
    第一審無罪之判決。
六、另被告於同日下午五、六時許，雖終將具爭議之鋼板樁載走
    ，惟此部分事實未據公訴人提起公訴，況且，當時證人甲○
    人正在警局製作筆錄，已據其於本院審理時陳稱在卷，其表
    意自由無從遭壓制，自不在本院審理範圍內，附此敘明。
據上論斷，應依刑事訴訟法第四百五十五條之一第三項、第四百
五十二條、第三百六十九條第一項前段、第三百六十四條、第三
百零一條第一項，判決如主文。
本案經檢察官乙○○到庭執行職務。
中    華    民    國    97    年    1     月    21    日
                    刑事第三庭  審判長法  官  鄧希賢
                                      法  官  包梅真
                                      法  官  張銘晃
以上正本證明與原本無異。
如不服本判決應於收受本判決後10日內向本院提出上訴書狀，並
應敘述具體理由。如未敘述上訴理由者，應於上訴期間屆滿後20
日內向本院補提理由書狀（均須按他造當事人之人數附繕本）「
切勿逕送上級法院」。
                                      書記官  蔡明峰
中    華    民    國    97    年    1     月    25    日


司法院資訊處製作；財團法人民間司法改革基金會備份。
